【裁判字號】    90,台上,331
【裁判日期】    900118
【裁判案由】    貪污
【裁判全文】
最高法院刑事判決                                  九十年度台上字第三三一號
    上  訴  人  甲○○
    選任辯護人  吳啟勳律師
右上訴人因貪污案件，不服台灣高等法院台南分院中華民國八十九年九月二十日第二
審更審判決（八十九年度上更(一)字第一五三號，起訴案號：台灣嘉義地方法院檢察署
八十四年度偵字第五八六八號），提起上訴，本院判決如左：
    主  文
原判決撤銷，發回台灣高等法院台南分院。
    理  由
本件原判決認定上訴人甲○○於民國八十年六月起，至八十三年四月三十日止，係擔
任嘉義縣溪口鄉公所建設課課長，為依據法令從事公務之人員，於任職該鄉公所建設
課長之八十二年間，明知嘉義縣溪口鄉鄉長王春所同意辦理之「本厝等兩村道路排水
改善工程」計畫施工項目中，「天然氣加壓站前道路」工程為其建設課主管之事務。
因該道路工程位在建商王子熊所興建，坐落該鄉○○段五八二之二地號兩棟三層樓房
前之八米都市○○道路上，且該都市○○道路尚未辦理徵收補償，必須由相關道路用
地所有權人出具同意書，供鄉公所先行使用後，方得施作該工程。惟因上訴人及其配
偶張玉春，有意向王子熊購買該二棟樓房中，門牌號碼溪口鄉○○街九十一號之樓房
一戶，為使該九十一號樓房取得聯外道路，雖明知該樓房前之道路用地，即溪口段五
八二之八號土地所有權人黃輝鍠並未出具同意書，竟意圖使該九十一號樓房取得聯外
道路之利益，利用該鄉公所建設課技士蔡鎮（業經原審八十九年度上更(一)字第七一號
判決無罪），誤將非屬道路用地而為王子熊所有之溪口段五八二之二號土地，一併列
入該天然氣加壓站前道路用地所有權人清查表中，並囑請不知情之雇員尤秀雅於八十
二年四月二十六日，持該清查表至嘉義縣大林地政事務所查填所有權人資料交給上訴
人後，上訴人先使王子熊在溪口段五八二之二號土地同意書（下稱系爭同意書）上用
印，再將該同意書上所載之「五八二之二號」地號，塗改變造為「五八二之八號」地
號，致地號與所有權人不符，並進而提出嘉義縣溪口鄉公所審酌而予以行使，使該天
然氣加壓站前道路工程，得於八十二年十二月間發包施作，足生損害王子熊及黃輝鍠
之權益，並因而使上訴人與其妻張玉春（係登記張玉春名義）所購置民權街九十一號
樓房，取得聯外道路通行便利之不法利益尚未逾新台幣（下同）五萬元等情，因而撤
銷第一審關於圖利罪部分之判決，改判論處上訴人依據法令從事公務之人員，對於主
管之事務直接圖利罪刑，固非無見。
惟查：(一)本件第一審判決認定上訴人就「（八○）嘉溪鄉建（執）字第○五一、○五
二號建造執照之核發」及「天然氣加壓站前道路」工程之辦理，均有直接圖利之犯行
，惟其犯意各別，行為亦殊，應予分論併罰，因而於主文諭知：上訴人共同依據法令
從事公務之人員，對於主管之事務直接圖利罪刑；又共同依據法令從事公務之人員，
對於主管之事務直接圖利罪刑，並定其應執行之刑。嗣上訴人對於第一審判決不服，
提起上訴，經原審前審將第一審判決撤銷，改判上訴人依據法令從事公務之人員，對
於主管之事務直接圖利罪刑。被訴核發建造圖利部分無罪。檢察官對原審前審判決諭
知無罪部分並未上訴，此部分即告確定。至上開有罪部分，上訴人提起第三審上訴，
經本院將原審前審判決關於有罪部分撤銷，發回原審法院審理。乃原判決主文第一項
諭知「原判決（即第一審判決）關於圖利罪部分撤銷」，並未將前述已經原審前審撤
銷改判無罪確定之部分排除在外，其主文第一項之諭知，即有違誤。(二)原判決事實認
定上訴人將系爭同意書上原所載「五八二之二號」，塗改變造為「五八二之八號」，
並提出予嘉義縣溪口鄉公所審酌，因而使上訴人與其妻張玉春所購置溪口鄉○○街九
十一號樓房，取得聯外道路通行便利之不法利益尚未逾五萬元等情，理由三則說明上
訴人所圖得之道路通行不法利益無從計算，其情節尚非嚴重，依罪疑惟輕原則，以不
逾五萬元計算，應依修正前貪污治罪條例第十一條第一項規定減輕其刑云云。惟上訴
人所圖得之利益是否在五萬元以下，既關係法律之適用，自應詳予調查審認。原審未
函請相關機關鑑定，或作其他相關之調查，遽謂上訴人所圖得之利益無從計算，依罪
疑惟輕原則，認以不逾五萬元計算，其證據之調查難謂已屬詳盡。(三)原判決事實欄記
載「因而使上訴人與其妻張玉春所購置民權街九十一號樓房，取得聯外道路通行便利
之不法利益……」，理由二亦說明「……並因而使上訴人與其妻所購置系爭樓房，取
得聯外道路通行便利之不法利益」（見原判決第十二頁第八、九行），惟其理由三則
謂「上訴人就其主管之事務，以行使變造私文書方式，使其妻所購樓房取得聯外道路
通行便利之不法利益」（見原判決第十二頁第十四、十五行）。關於上開樓房究係由
上訴人與其妻張玉春所購，抑或由上訴人之妻張玉春所購﹖事關所得利益人之認定，
原判決前後記載不一，亦屬矛盾。上訴意旨，執以指摘原判決違法，非無理由，應認
仍有撤銷發回更審之原因。至不另為無罪之諭知部分，因公訴人認與上開論罪科刑部
分，具有裁判上一罪之關係，爰一併發回，併予指明。
據上論結，應依刑事訴訟法第三百九十七條、第四百零一條，判決如主文。
中      華      民      國     九十     年      一      月     十八     日
                              最高法院刑事第十庭
                                  審判長法官  莊  登  照
                                        法官  洪  明  輝
                                        法官  蔡  清  遊
                                        法官  黃  一  鑫
                                        法官  林  秀  夫
      右正本證明與原本無異
                                              書  記  官
中      華      民      國     九十     年      二      月      二      日


司法院資訊處製作；財團法人民間司法改革基金會備份。
